---
author: "Ibrahim Souleymane Amadou"
date: "2023-07-19"
output: 
 pdf_document:
  toc: yes
  keep_tex: yes
  fig_caption: yes
  number_sections: yes
title:
  \begin{flushleft}
   Rédigé par :\newline
   Ibrahim Souleymane AMADOU\newline
   Elève ingénieur statisticien économiste
   \end{flushleft}
---

```{r setup, include=FALSE}
knitr::opts_chunk$set(echo = TRUE)
```
\newpage
# Préliminaires

```{r include=FALSE}
# installation des packages
library(readxl)     # Pour l'importation des fichiers Excel
library(gtsummary)  # Tableaux
library(naniar)     # Détection / traitement NA
library(questionr)  # Manip. Bases de donnes
library(GGally)     # pour les graphiques ggplot
library(kableExtra) # Tableaux
library(knitr)      # Tableaux
library(sp)         # Pour les données spatiales
library(sf)         # Pour les données spatiales
library(ggspatial)  # pour les représentations spatiales
library(marmap)     # Pour afficher le Nord et echelle
library(mapsf)      # Pour afficher le Nord et echelle
library(nnet)       # Pour le modele multinomial
library(tidyverse)  # Dplyr  - ggplot2 - etc.
tidyverse::tidyverse_packages()
```

```{r}
#vider la mémoire
rm(list=ls())
#lancer le garbage collector
gc()
```

# Partie 1

## Préparation & mise en forme

### Importation et mise en forme

```{r}
# importation de la base
Base_Partie_1<-read_excel("F:/ISE/projet_R/data/Base_Partie 1.xlsx")

projet<-Base_Partie_1

# Selection des variables et detection des valeurs manquantes
projet %>% 
  select(!key) %>%    # selection des variables mentionnées
  miss_var_summary(order = T) %>%  # NA par variable
  kable()
```

```{r}
# Verification de NA pour la variable key
projet %>% 
  select(key) %>% 
  miss_var_summary()  #Pas de NA
```

**Il n' y a pas de NA pour la variable key**

### Creation de variables

```{r}
# Rename
projet<-projet %>% 
          rename(region=q1,departement=q2,sexe=q23)

# Creation de la variable sexe_2
projet<-projet %>% 
          mutate(sexe_2=if_else(sexe=="Femme",1,0))
```

```{r}
# Creation du dataframe langues
langues<-projet %>% 
          select(key,starts_with("q24a_"))
  
langues<-langues %>% 
  mutate(parle=rowSums(langues[-1],na.rm=T)) %>% 
  select(c("key","parle"))

# Fusion des bases projet et langues
base_fusion <- merge(projet, langues, by = "key")
  
```

## Analyses descriptives

```{r message=FALSE, warning=FALSE}
# Repartition des PME par sexe
# Création du graphique avec ggplot2
ggsexe<-ggplot(projet, aes(x = sexe)) +
  geom_bar(fill = "gray", width = 0.4) +
  theme_classic()+
  labs(title = "Répartition des PME par sexe",
       x = "Sexe",
       y = "Nombre de PME") +
  theme(panel.grid = element_blank())+
  theme(plot.title = element_text(size = 18, hjust = 0.5, vjust = 1),
        plot.background = element_rect(color = "gray", size = 1))
  #theme(plot.margin = margin(0.5, 0.5, 0.5, 0.5))
ggsexe
```

On remarque que les femmes détiennent un nombre plus élevé de petites et moyennes entreprises (PME) que les hommes.

```{r message=FALSE, warning=FALSE}
# Repartition par le statut juridique
ggstatut<-ggplot(projet, aes(x = q12)) +
  geom_bar(fill = "gray", width = 0.6) +
  theme_classic()+
  labs(title = "Répartition des PME par le statut juridique",
       x = "statut juridique",
       y = "Nombre de PME") +
  theme(panel.grid = element_blank())+
  theme(plot.title = element_text(size = 18, hjust = 0.5, vjust = 1),
        plot.background = element_rect(color = "gray", size = 1))
ggstatut

```


La grande majorité des PME adoptent la forme juridique de GIE, tandis que seulement un petit nombre choisissent d'être constituées en associations ou en SA.

```{r message=FALSE, warning=FALSE}
# Repartition par le niveau d'instruction
ggniv<-ggplot(projet, aes(x = q25)) +
  geom_bar(fill = "gray", width = 0.6) +
  theme_classic()+
  labs(title = "Répartition des PME par le niveau d'instruction",
       x = "niveau d'instruction",
       y = "Nombre de PME") +
  theme(panel.grid = element_blank())+
  theme(plot.title = element_text(size = 13, hjust = 0.5, vjust = 1),
        plot.background = element_rect(color = "gray", size = 1))
ggniv
```

```{r message=FALSE, warning=FALSE}
# Repartition par le propriétaire/locataire
gg2<-ggplot(projet, aes(x = q81, fill = q81)) +
  geom_bar(fill = "gray", width = 0.6) +
  theme_classic()+
  labs(title = "Répartition des PME par le propriétaire/locataire",
       x = "propriétaire/locataire",
       y = "Nombre de PME") +
  theme(panel.grid = element_blank())+
  theme(plot.title = element_text(size = 13, hjust = 0.5, vjust = 1),
        plot.background = element_rect(color = "gray", size = 1))+
  scale_fill_manual(values = c("#FF9999", "#66CCFF"))
gg2
```

```{r message=FALSE, warning=FALSE}
# Repartition par le statut juridique et le sexe
data_group<-projet %>% 
              group_by(q12,sexe) %>%
              summarize(n_pme=n()) %>% 
              mutate(percent = n_pme / sum(n_pme) * 100) %>% 
              ungroup()
ggcrois1<-ggplot(data_group, aes(x = q12,y = percent, fill = sexe)) +
  geom_bar(stat = "identity", position = "stack", width = 0.9) +
  geom_text(aes(label = sprintf("%.1f%%", percent)), position = position_stack(vjust = 0.8), vjust=0.5) +
  theme_light()+
  labs(title = "Répartition des PME par Statut Juridique selon le Sexe",
       x = "Statut Juridique",
       y = "Pourcentage (%)") +
  theme(panel.grid = element_blank())+
  theme(plot.title = element_text(size = 18, hjust = 0.5, vjust = 1),
        plot.background = element_rect(color = "gray", size = 1))+
  scale_fill_manual(values = c("gray", "#66CCFF"))
ggcrois1
```

```{r}
# Repartition par le niveau d’instruction et le sexe
data_group<-projet %>% 
              group_by(q25,sexe) %>%
              summarize(n_pme=n()) %>% 
              ungroup()
ggcrois2<-ggplot(data_group, aes(x = q25,y = n_pme, fill = sexe)) +
  geom_bar(stat = "identity", position = "dodge", width = 0.9) +
  theme_classic()+
  labs(title = "Répartition des PME par le niveau d'instruction et le Sexe",
       x = "Niveau d'instruction",
       y = "Nombre de PME") +
  theme(panel.grid = element_blank())+
  theme(plot.title = element_text(size = 14, hjust = 0.5, vjust = 1),
        plot.background = element_rect(color = "gray", size = 1))+
  scale_fill_manual(values = c("gray", "#66CCFF"))
ggcrois2
```

```{r}
# Repartion par le Propriétaire/locataire suivant le sexe
data_group<-projet %>% 
              group_by(q81,sexe) %>%
              summarize(n_pme=n()) %>% 
              ungroup()
ggcrois3<-ggplot(data_group, aes(x = q81,y = n_pme, fill = sexe)) +
  geom_bar(stat = "identity", position = "dodge", width = 0.9) +
  theme_classic()+
  labs(title = "Répartition des PME par Propriétaire/locataire et le Sexe",
       x = "Propriétaire/locataire",
       y = "Nombre de PME") +
  theme(panel.grid = element_blank())+
  theme(plot.title = element_text(size = 14, hjust = 0.5, vjust = 1),
        plot.background = element_rect(color = "gray", size = 1))+
  scale_fill_manual(values = c("gray", "#66CCFF"))
ggcrois3
```

```{r}
# Stat desc sur les autres variables
projet %>% 
  select(!c(key,q25,q81)) %>% 
  tbl_summary(
    by = filiere_1,
    missing = "always",
    missing_text = "Missing",
    statistic =list(
      all_continuous2()~c("{median} ({p25} - {p75}","{mean} ({sd})", "{min} -   {max}"),
      all_categorical()~"{n}/{N} ({p}%)"
    ),
    percent = "column"
  ) %>% 
  add_overall() %>% 
  add_stat_label()
```

## Un peu de cartograhie

```{r}
# Transformation en donnees geographiques
projet_map<-projet
coordinates(projet_map)<- c("gps_menlongitude", "gps_menlatitude")
proj4string(projet_map) <- CRS("+proj=longlat +datum=WGS84")
class(projet_map)
```

```{r message=FALSE, warning=FALSE}
senegal <- st_read("F:/ISE/projet_R/data/Limite_des_départements.shp")
crs<- CRS("+proj=longlat +datum=WGS84")
sen<-senegal$geometry
#st_crs(senegal) <- crs
#ab_dept<-unique(projet$region)

centroids <- st_centroid(senegal)
centroids<-st_coordinates(centroids$geometry)

plot(sen, col = "lightgray",
     main = "Répartition spatiale des PME du Sénégal par sexe")
# Ajouter les points des PME sur la carte en fonction du sexe
points(projet_map[projet_map$sexe == "Homme",], col = "blue", pch = 16, cex = 1)
points(projet_map[projet_map$sexe == "Femme",], col = "red", pch = 16, cex = 1)
# Légendes
legend("bottomright", legend = c("Homme", "Femme"), col = c("blue", "red"), pch = 16, cex = 1.2)
# Ajouter le nord
mf_arrow()
# Ajouter l'échelle
mf_scale(pos = "bottomleft", lwd = 5,col = "black")


```

```{r message=FALSE, warning=FALSE}
# une réprésentation spatiale des PME suivant le niveau d’instruction
plot(sen, col = "lightgray",
     main = "Répartition spatiale des PME du Sénégal suivant le niveau d'instruction")
# Ajouter les points des PME sur la carte en fonction du sexe
points(projet_map[projet_map$q25 == "Aucun niveau",], col = "blue", pch = 16, cex = 1)
points(projet_map[projet_map$q25 == "Niveau primaire",], col = "red", pch = 16, cex = 1)
points(projet_map[projet_map$q25 == "Niveau secondaire",], col = "green", pch = 16, cex = 1)
points(projet_map[projet_map$q25 == "Niveau Superieur",], col = "black", pch = 16, cex = 1)
# Légendes
legend("topright", legend = c("Aucun niveau", "Niveau primaire", "Niveau secondaire", "Niveau Superieur"), col = c("blue", "red", "green", "black"), pch = 16, cex = 1)
# Ajouter le nord
mf_arrow()
# Ajouter l'échelle
mf_scale(pos = "bottomleft", lwd = 5,col = "black")

```

```{r message=FALSE, warning=FALSE}
plot(sen, col = "lightgray",
     main = "Répartition spatiale des PME du Sénégal suivant proprietaire/locataire")
# Ajouter les points des PME sur la carte en fonction du sexe
points(projet_map[projet_map$q81 == "Propriétaire",], col = "blue", pch = 16, cex = 1)
points(projet_map[projet_map$q81 == "Locataire",], col = "red", pch = 16, cex = 1)
# Légendes
legend("topright", legend = c("Proprietaire", "Locataire"), col = c("blue", "red"), pch = 16, cex = 1.2)
# Ajouter le nord
mf_arrow()
# Ajouter l'échelle
mf_scale(pos = "bottomleft", lwd = 5,col = "black")

text(centroids, labels = senegal$NOM, col = "black", cex = 0.5)
```

# Partie 2

## Nettoyage et gestion des données

```{r}
# Importation
Base_Partie_2 <- read_excel("F:/ISE/projet_R/data/Base_Partie 2.xlsx")
projet2<-Base_Partie_2
# Changement de nom de variable et remplacement des valeurs negatives par NA
projet2<-projet2 %>% 
  rename(destination=country_destination) %>% 
  mutate(destination=if_else(destination<=0,NA,destination))
```

```{r}
# Decoupage de la variable age
projet2<-projet2 %>% 
  mutate(class_age=cut(age,breaks = seq(0,max(age)+5,by=5)))
# Creation de la variable nb_entretiens
projet2<-projet2 %>% 
  group_by(enumerator) %>% 
  mutate(nb_entretiens=n()) %>% 
  ungroup
# Creation de la variable aleas
set.seed(111) # Assure la reproductibilité des résultats
projet2<-projet2 %>% 
  mutate(aleas=sample(0:1, nrow(projet2), replace = TRUE))

```

```{r}
# Fusion des bases
pop<-read_excel("F:/ISE/projet_R/data/Base_Partie 2.xlsx",sheet = 2)
projet2<-merge(projet2, pop, by = "district") 
  
```

```{r}
# Calcul de la duree de l'entretien et de la duree moyenne
projet2<-projet2 %>% 
  mutate(duree=endtime-starttime) %>% 
  group_by(enumerator) %>% 
  mutate(duree_moy=mean(duree)) %>% 
  ungroup
```

```{r}
# utilisation de la fonction apply pour renommer les noms de variable
colnames(projet2) <- apply(projet2, 2, function(col) paste0("endline_", names(projet2)))

```

# Analyse et visualisation des données

```{r}
# Tableau recapitulatif

projet2 %>% 
  select(endline_district, endline_age, endline_children_num) %>% 
  tbl_summary(
    type = list(endline_children_num ~ "continuous"),
    statistic = list(all_continuous() ~ "{mean}"),
    by = endline_district,
    digits = ~1 
  ) %>% 
  modify_header(label = "**District**") %>% 
  bold_labels()
```

```{r}
# Test ANOVA pour la difference entre les 2 groupes
test <- projet2 %>%
  select(endline_age, endline_sex) %>% 
  tbl_summary(
    by = endline_sex,
    statistic = list(all_continuous() ~ "{mean}")
  ) %>% 
  add_p(~ "t.test") # pvalue>0,05 : Pas de difference significative
test
# test avec le test de Student pour la difference de moyenne
test2 <- projet2 %>%
  select(endline_age, endline_sex) %>% 
  tbl_summary(
    by = endline_sex,
    statistic = list(all_continuous() ~ "{mean}")
  ) %>% 
  add_p(~ "fisher.test") # pvalue>0,05 : Pas de difference significative
test2
```

```{r}
# Nuage de points
points <- ggplot(projet2, aes(x = endline_age, y = endline_children_num)) +
  geom_point(size = 1) +  # Définir la taille des points
  labs(x = "Âge", y = "Nombre d'enfants", title = "Nuage des points entre l'âge et le nombre d'enfants") +
  theme_bw()+ # Utiliser un thème bw pour le graphique
  theme(panel.grid = element_blank())+
  theme(plot.title = element_text(size = 18, hjust = 0.5, vjust = 1),
        plot.background = element_rect(color = "gray", size = 1))
points
```

```{r}
# Estimation de l’effet d’appartenance au groupe traitement sur l’intention de migrer
# La variable à expliquer "intention" étant qualitative ordinale, alors on applique le modèle multilinomial
projet2$endline_intention<-factor(projet2$endline_intention)
projet2$endline_aleas<-factor(projet2$endline_aleas)
model_multinomial<-multinom(endline_intention ~ endline_aleas, 
                          data = projet2
                          )
summary(model_multinomial)

```

```{r}
# Odds ratio
odds.ratio(model_multinomial)
```

```{r}
modele_A<-model_multinomial %>% 
  tbl_regression()

modele_B<-multinom(endline_intention ~ endline_aleas + endline_age + endline_sex, data = projet2) %>% 
  tbl_regression()

modele_C<-multinom(endline_intention ~ endline_aleas + endline_age + endline_sex + endline_district, data = projet2) %>% 
  tbl_regression()

results<-tbl_stack(
  list(modele_A, modele_B, modele_C),
  group_header = c("Modèle A : Modèle vide", "Modèle B", "Modele C")
)
results
```

# Partie 3

Voir le code app_shiny.
Ci - dessous, les paramètres de mon compte grâce auxquels se fait le déploiement sur le net.

```{r message=FALSE, warning=FALSE}
#library(rsconnect)
#rsconnect::setAccountInfo(name='amado',
#                          token='A6C18CD36EE03B9DEC387FAF19FA22E5',
#                          secret='d6D0NaAPbMmXBZoZm99t9gdH0ztsLMT8AbQQZzGa')
#rsconnect::deployApp('F:/ISE/projet_R/app_shiny/app_shiny')
```
